【裁判字號】    97,交聲,1681
【裁判日期】    970625
【裁判案由】    聲明異議
【裁判全文】
臺灣臺中地方法院交通事件裁定    97年度交聲字第1681號
原處分機關  交通部公路總局臺中區監理所豐原監理站
聲明異議人
即受處分人  甲○○
上列受處分人因違反道路交通管理處罰條例案件，對於交通部公
路總局臺中區監理所民國97年5月26日所為之裁決（豐監稽違字第
裁63-HC0000000號裁決書）聲明異議，本院裁定如下：
    主    文
原處分關於罰鍰新臺幣陸萬元部分撤銷。
前項撤銷部分，不罰。
    理    由
一、原處分機關略以：受處分人甲○○於民國96年5 月2 日23時
    0 分許，駕駛車號OQ-8488 號自小客車，在臺中縣豐原市○
    ○○路、東仁街口，因「酒後駕車，經酒測值為每公升0.62
    毫克，超過標準值每公升0.25毫克」之違規，而為臺中縣警
    察局豐原分局警員依道路交通管理處罰條例第35條第1 項第
    1 款規定當場舉發。該所遂於97年5 月26日，以「駕照經吊
    銷，一年內有2 次以上酒精濃度超過規定標準駕車」，裁處
    受處分人罰鍰新臺幣（下同）6 萬元，並自96年5 月15日起
    1 年內不得考領駕照等語。
二、受處分人異議意旨略以：受處分人酒後駕車經檢察官緩起訴
    處分確定，已受緩起訴處分1 年及向國庫支付6 萬元，嗣經
    豐原監理站裁處罰鍰6 萬元，有違行政罰法一事不二罰規定
    ，爰聲請撤銷原處分有關罰鍰部分。
三、按汽車駕駛人，駕駛汽車經測試檢定有酒精濃度超過規定標
    準之情形者，處新臺幣1 萬5 千元以上6 萬元以下罰鍰，並
    當場移置保管該汽車及吊扣其駕駛執照1 年；因而肇事致人
    受傷者，並吊扣其駕駛執照2 年；致人重傷或死亡者，吊銷
    其駕駛執照，並不得再考領；前項汽車駕駛人，經裁判確定
    處以罰金低於本條例第92條第3 項所訂最低罰鍰基準者，應
    依本條例裁決繳納不足最低罰鍰部分，道路交通管理處罰條
    例第35條第1 項第1 款、第8 項定有明文。惟依95年2 月5
    日施行之行政罰法第26條第1 項規定：「一行為同時觸犯刑
    事法律及違反行政法上義務規定者，依刑事法律處罰之。但
    其行為應處以其他種類行政罰或得沒入之物而未經法院宣告
    沒收者，亦得裁處之。」，此乃一行為同時造成刑罰法律與
    行政秩序罰規定發生競合適用之關係時，基於「一事不二罰
    」之法理，經由立法程序確立應以刑罰優先為原則，避免行
    為人承受過度且重複之處罰。此觀該條立法理由明確揭示：
    「一行為同時觸犯刑事法律及違反行政法上義務規定時，由
    於刑罰與行政罰同屬對不法行為之制裁，而刑罰之懲罰作用
    較強，故依刑事法律處罰，即足資警惕時，實無一事二罰再
    處行政罰之必要。且刑事法律處罰，由法院依法定程序為之
    ，較符合正當法律程序，應予優先適用。但罰鍰以外之沒入
    或其他種類行政罰，因兼具維護公共秩序之作用，為達行政
    目的，行政機關仍得併予裁處，故為第1 項但書規定。」，
    其理益明。是以上揭行政罰法中刑事法律處罰優先且不再處
    以行政秩序罰之目的，既係因為行為人已接受刑罰而足資警
    惕，且已發生懲罰之作用，即無使行為人陷於雙重處罰之不
    利益，則關於刑事法律處罰之範圍自應採取實質認定，凡刑
    事實體法或程序法中所規定客觀上剝奪行為人生命、自由、
    財產權利，主觀上亦因制裁之嚴厲性、痛苦性，其強度足以
    造成心理強制而間接達成矯正教化目的之處遇手段，皆應納
    入其中，而不以形式上符合刑法第32條至第34條所定主刑及
    從刑種類者為限，始與法律規範之意旨相符。
四、經查：
(一)、受處分人甲○○於96年5 月2 日23時0 分許，駕駛車號OQ-8
    488 號自小客車在臺中縣豐原市○○○路、東仁街口處，因
    酒後駕車，警方施以酒測，酒測值為每公升高達0.62毫克等
    情，業據受處分人所自承，並有上開舉發違反道路交通管理
    事件通知單、裁決書各1 份在卷可稽。而受處分人上開酒醉
    駕車行為，除構成道路交通管理處罰條例第35條第1 項第1
    款之交通違規事由外，亦已合於刑法第185 條之3 服用酒類
    不能安全駕駛動力交通工具而駕駛罪之構成要件，臺灣臺中
    地方法院檢察署檢察官於斟酌受處分人之犯後態度及公共利
    益之維護後，認以緩起訴處分為適當，乃以96年度速偵字第
    2297號為緩起訴處分，並命受處分人應向國庫支付6 萬元，
    而受處分人業已向國庫支付6 萬元，有受處分人繳款收據在
    卷可稽。
(二)、檢察官依刑事訴訟法第253 條之2 第2 項規定為緩起訴處分
    ，命被告為金錢給付、勞務給付及處遇措施的部分，應得被
    告之同意（因涉及被告之人身自由及財產的拘束，且產生未
    經裁判即終局處理案件之實質效果，自應考慮被告之意願）
    ；且命被告為金錢給付部份，並得為民事強制執行名義。是
    以，無論檢察官課以被告以上何種負擔或指示，此等負擔或
    指示雖非「刑罰」，但仍是一種「特殊的處遇措施」，會產
    生未經裁判即終局處理案件之實質效果，亦即性質上已係實
    質的制裁，造成被告權利即財產減少及自由受限的影響；且
    緩起訴處分所定緩起訴期間期滿後，該緩起訴處分將發生禁
    止對已為緩起訴處分之同一犯罪事實再行起訴之效力，即所
    謂「緩起訴處分之實體（實質）確定力」；因之，緩起訴處
    分所定緩起訴期間期滿後，該緩起訴處分乃發生實質確定力
    。故檢察官所為對於受處分人之緩起訴處分，實已產生實質
    刑罰之效果。至於絕對之不起訴處分，則自處分確定時起即
    發生實體上之確定力，不若緩起訴處分於緩起訴處分之期間
    （即猶豫期間）僅發生形式之確定力；另相對不起訴處分（
    即刑事訴訟法第253 條），於不起訴處分確定時，即產生禁
    止再訴之實體確定力，且與緩起訴處分具有相當重疊性，亦
    即得為緩起訴處分的範圍均包含相對不起訴處分的範圍，同
    時緩起訴處分確定後，依刑事訴訟法第260 條規定，仍未發
    生禁止再訴之實質確定力，在效果上有很大之不同。因之，
    緩起訴處分自不宜與不起訴處分等同視之，於理甚明。
(三)、又我國關於不起訴處分與緩起訴處分之規定，多見於刑事訴
    訟法，於該法法例之用語，均個別明列之，如刑事訴訟法第
    255 條第1 項、第259 條、第260 條均屬之；易言之，在我
    國刑事訴訟法之體例上，並無將「不起訴處分」一詞包含「
    緩起訴處分」之情形。再依我國刑事訴訟法第253 條之1 規
    定，有關緩起訴處分，需具備(1)犯罪嫌疑充足，(2)斟酌刑法
    第57條所列事項，(3)為公共利益之維護，(4)以緩起訴為適當
    者（即適當性）等要件；尚與不起訴處分之要件有間；因之
    ，倘認行政罰法第26條第2 項規定之「不起訴處分」包含「
    緩起訴處分」之情形，是否已逾文義解釋之範圍，實有疑問
    。況關於緩起訴處分之要件、裁量之基準，與不起訴處分相
    較，均多有不同，至多應僅得視緩起訴處分為暫緩起訴之處
    分，而非不起訴處分。另行政罰法第26條第2 項規定既未明
    文包含「緩起訴處分」之類型，而對於人民不利益之規定本
    不得任意加以擴張其適用，自不宜逕認行政罰法第26條第2
    項之規定於經緩起訴處分之情形亦有適用，始為允當，並符
    其立法理由（臺灣高等法院臺中分院97年度交抗字第99號抗
    告意旨參照）。
(四)、綜上，受處分人已因上開緩起訴處分而剝奪其財產權，且上
    揭金錢給付義務亦具有強制性、懲罰性，雖不若易科罰金係
    以支付金錢作為自由刑之替代，惟經由緩起訴處分條件之履
    行，使其免於遭檢察官發動起訴程序，實質上仍具有替代刑
    罰之效果，廣義而言，應屬前揭所稱之「實質刑事法律處罰
    」，而有行政罰法第26條第1 項「一事不二罰」規定之適用
    （臺灣高等法院臺中分院95年度交抗字第477 號裁定同此結
    論，可資參照）。
五、受處分人酒後駕車之行為同時觸犯刑法及違反行政法上義務
    ，並經檢察官緩起訴處分確定，揆諸前揭說明，裁處罰鍰部
    分自無從再適用行政罰之必要。另自96年5 月15日起1 年內
    不得考領駕照部分，係罰鍰以外對於預防再犯之行政罰，乃
    為抑止酒後駕車之不法行為，維護道路交通用路權人之生命
    、身體之安全法益，依行政罰法第26條但書之規定，得裁處
    之。受處分人對於本件1 年內禁止其考領駕照部分之處罰，
    並未於異議狀中指摘，應認受處分人就此部分未予異議，而
    告確定，附此敘明。
六、綜上所述，原處分機關上開罰鍰之行政裁罰，即有未洽，應
    由本院撤銷原處分罰鍰6 萬元，另由本院為受處分人不罰之
    諭知。
七、據上論斷，應依道路交通管理處罰條例第87條第2 項，道路
    交通案件處理辦法第20條，裁定如主文。
中    華    民    國    97    年    6     月  25   日
                  交通法庭   法  官  蔡美華
以上正本證明與原本無異。
如不服本裁定，應於裁定送達後5日內，向本院提出抗告狀。
                             書記官  劉家瑜
中    華    民    國    97    年    6     月  25   日


司法院資訊處製作；財團法人民間司法改革基金會備份。
